臺灣高等法院刑事裁定　　　　　　　　 100年度抗字第1420號
抗　告　人
即聲 請 人　夏興國
上列抗告人因聲請訴訟救助案件，不服臺灣臺北地方法院中華民
國100年10月21日裁定（100年度聲字第2673號），提起抗告，本
院裁定如下：
    主  文
抗告駁回。
    理  由
一、抗告意旨略以：(一)依舉重明輕法則，民訴法尚有訴訟救助之
    規定，刑訴法更攸關基本人權、社會正義，對於弱勢無資力
    之被害人更應對訴訟救助予以從寬認定。(二)法律扶助基金會
    年報及相關統計資料得知「自訴律代法扶救濟申請案」獲准
    法扶者件數為零，法扶金基會及其分會對「自訴律代」救濟
    案件係以「原則上」不予列入法扶救濟範圍；而本人所拜訪
    之律師亦均不敢接受本人委任，承審法官應准為所請救濟事
    項，指定律師協助自訴等語。
二、按刑事訴訟法並無如民事訴訟法第3章第5節訴訟救助（第10
    7條至第115條）之規定，且依刑事訴訟法規定，犯罪之被害
    人得為告訴、告發，由犯罪偵查機關依其偵查結果而為處分
    ；因之提起「自訴」並非犯罪被害人請求救濟之唯一途徑，
    抗告人如確因犯罪而受損害，自得依法向犯罪偵查機關為告
    訴、告發，尚非必須提起自訴。再依民國93年1月7日修正公
    佈之法律扶助法規定：「為保障人民權益，對於無資力，或
    因其他原因，無法受到法律適當保護者，提供必要之法律扶
    助」；「所稱法律扶助，包括下列事項：一法律諮詢。二調
    解、和解。三法律文件撰擬。四訴訟或仲裁之代理或辯護。
    五其他法律事務上必要之服務及費用之扶助。六其他經基金
    會決議之事項」；「本法所稱無資力者，係指符合社會救助
    法之低收入戶或其每月可處分之收入及可處分之資產低於一
    定標準者」等，同法第1、2、3 條分別定有明文。而上開無
    資力者，固得申請法律扶助，但須向依法設立之法律扶助基
    金會或按地方法院轄區分別設立之基金會分會提出申請，且
    有關申請之準許、駁回、撤銷准許、終止扶助與不服法律扶
    助基金分會決定之申請覆議等程式，亦均經該法明列於第14
    條、第16條與第36條甚明。是立法業經明文授權有關法律扶
    助之申請與決定機關，均為法律扶助基金會或按地方法院轄
    區分別設立之基金會分會，並無法院得受理人民聲請而命令
    法律扶助基金會或基金分會特別指定扶助律師為其提出自訴
    之規定。再按憲法第16條所保障之訴訟權，旨在確保人民於
    其權利受不法侵害時，有權訴請司法機關予救濟，依法定程
    序提起訴訟，並受法院公平審判之權利。惟訴訟應循之程序
    及相關要件，立法機關得衡量訴訟案件之種類、性質、訴訟
    制度之功能及訴訟外解決紛爭之法定途徑等因素，為正當合
    理之規定；倘其規範內容合乎上開意旨，且有其必要性者，
    即與憲法保障訴訟權之意旨無違。是法律於符合憲法第23條
    意旨之範圍內，對於人民訴訟權之實施自得為合理之限制（
    釋字第591號、第569號參照）。又刑事訴訟法採強制委任律
    師為代理人之自訴制度，主要目的亦係在保護被害人權益，
    因同法第161條、第163條等條文修正施行後，刑事訴訟改以
    「改良式當事人進行主義」為原則，在強調自訴人舉證責任
    之同時，若任由無相當法律知識之被害人自行提起自訴，無
    法為適當之陳述，極易敗訴，是立於平等及保障人權之出發
    點，自訴採強制律師代理制度，自有其意義（刑事訴訟法第
    319條92 年2月6日修法理由參照）。
三、從而，立法業經明文授權有關法律扶助之申請與決定機關，
    均為法律扶助基金會或按地方法院轄區分別設立之基金會分
    會，並無法院得受理人民聲請而命令法律扶助基金會或基金
    分會特別指定扶助律師為其提出自訴之規定。原裁定以抗告
    人具狀聲請指定律師為自訴代理人提起自訴，於法不合，裁
    定駁回其聲請，於法並無違背，抗告意旨猶執前詞指摘原裁
    定不當，為無理由，應予駁回。
據上論結，應依刑事訴訟法第412 條，裁定如主文。
中    華    民    國   100    年    12    月    29    日
                  刑事第二十三庭審判長法  官  童有德
                                      法  官  林孟宜
                                      法  官  劉方慈
以上正本證明與原本無異。
不得再抗告。
                                      書記官  王泰元
中    華    民    國   100    年    12    月    30    日